【裁判字號】    90,上更(二),49
【裁判日期】    900501
【裁判案由】    拆屋還地
【裁判全文】
臺灣高等法院民事判決  九十年度上更(二)字第四九號
      上  訴  人  甲○○
      被  上訴人  丙○○
右當事人間拆屋還地事件，上訴人對於中華民國八十三年八月三十一日臺灣桃園地方
法院八十三年度訴字第三六五號第一審判決提起上訴，經最高法院第二次發回更審，
本院判決如左：
    主      文
原判決廢棄。
被上訴人在第一審之訴駁回。
第一、二審及發回前第三審訴訟費用均由被上訴人負擔。
     事實及理由
一、本件被上訴人主張：坐落桃園縣中壢市○○段一六五二地號 (即重劃前之大崙段
    內厝子小段三二地號) 土地係伊與訴外人張金溢、張鑑芳、張玉連、張江緞、張
    振男、張鑑忠、張文聖、張金蓮、張佳銘、張琪琪、張碧珍 (下稱丙○○等十二
    人)所共有，上訴人所有桃園縣中壢市○○段建號一號建物  (門牌號碼原為桃園
    縣中壢鎮大崙內厝里九六號房屋，嗣改編為中壢市內厝里內厝子七九號) 無權占
    有系爭土地如原判決附圖  (下稱附圖)所示Ａ、Ｂ、Ｃ、Ｄ部分面積共五一三．
    一八平方公尺等情，爰本於所有權作用提起本訴，求為命上訴人將附圖所示Ａ、
    Ｂ、Ｃ、Ｄ部分房屋拆除，返還土地與丙○○等十二人之判決，並聲明駁回上訴
    人之上訴。
二、上訴人則以：坐落桃園縣中壢市○○段一六五二地號 (即重劃前之大崙段內厝子
    小段三二地號) 土地，原屬被上訴人之被繼承人張勝源所有，於民國三十八年間
    ，同意設定地上權予上訴人甲○○之被繼承人張勝棟及上訴人乙○○，並由張勝
    棟、乙○○辦理地上建物保存登記，雖辦理地上權登記時，因疏忽錯載土地地號
    ，將地上權登記於同所第一五八四地號 (即重劃前之大崙段內厝子小段三三地號
    ) 土地上，惟此應不影響地上權登記之效力。退而言之，縱認該地上權登記之效
    力，不及於一六五二地號土地，亦因上訴人所有建物使用系爭一六五二地號土地
    ，係經原地主張勝源同意，而有使用借貸之關係存在，並非無權占有各等語置辯
    。並聲明 (一)原判決廢棄。(二)駁回被上訴人在原審之訴。
三、查被上訴人主張坐落桃園縣中壢市○○段一六五二地號土地係被上訴人與訴外人
    張金溢、張鑑芳、張玉連、張江緞、張振男、張鑑忠、張文聖、張金蓮、張佳銘
    、張琪琪、張碧珍等人所共有，上訴人所有桃園縣中壢市○○段建號一號門牌號
    碼中壢市內厝里內厝子七九號建物，占用系爭土地如附圖所示Ａ、Ｂ、Ｃ、Ｄ部
    分面積共五一三．一八平方公尺等情，有土地登記簿謄本、建築改良物登記簿附
    卷可稽  (見原審卷第十至十八頁、本院卷第一七二、一七三頁)，且經原審勘驗
    現場，並囑託桃園縣中壢地政事務所測量，製有勘驗筆錄及測量圖附卷可憑 (見
    原審卷第五二至五七頁) ，堪信被上訴人此部分之主張為真正。則本件應予審究
    者，厥為上訴人之前開建物是否無權占有被上訴人與訴外人張金溢、張鑑芳、張
    玉連、張江緞、張振男、張鑑忠、張文聖、張金蓮、張佳銘、張琪琪、張碧珍共
    有之系爭土地？茲分述如后：
(一)、民國三十五年起，新竹縣政府已對系爭建物課徵房屋稅，此有徵收底冊號碼均
      為一二三○號之房捐收據在卷可考  (見本院卷第二六至二九頁)，依上開房捐
      稅單所載，課徵房屋稅之建物係坐落內厝子三三地號土地上，而上訴人甲○○
      之被繼承人張勝棟於日據時期即明治四十年四月二十五日即設籍於「大崙子內
      厝子三十三番地，有戶籍謄本可稽  (見本院上更一卷第一七七至一七九頁)，
      嗣張勝棟與上訴人乙○○分別於民國三十五年一月二日、一日向戶政機關申請
      初次戶籍證記為「中壢鎮內厝里七鄰九戶九十六號」、「中壢鎮內厝里七鄰九
      戶九十七號」，五十三年四月將二戶改為「中壢鎮內厝里七鄰內厝子七九號」
      ，復有桃園縣中壢市戶政事務所八十四年四月十一日桃中戶字第○四七七九號
      簡便行文表可資佐證  (見本院更一審卷第二○一頁)，且被上訴人之訴訟代理
      人於本院調查中對於系爭建物在日據時期即已存在乙節，並不爭執 (見本院卷
      第三三頁) ，足見系爭建物係三十八年間設定地上權以前即已存在，要無疑義
      。
(二)、又系爭建物於三十九年五月二十六日為所有權第一次總登記時，登記為上訴人
      乙○○及其兄即上訴人甲○○之被繼承人張勝棟共有，五十五年一月二十三日
      張勝棟死亡，上訴人甲○○繼承張勝棟應有部分二分之一，故系爭房屋現為上
      訴人二人所共有，有建築改良物登記簿附卷可稽 (見本院更一卷第一七二、一
      七三頁) 。上訴人提出三十八年九月二十七日之「建築改良物情形填報表」載
      明中壢鎮大崙內厝里九六號房屋基地坐落中壢鎮大崙內厝子三三號，土地所有
      權人為張勝源，房屋所有人為張勝棟、乙○○，應有部分各二分之一，除乙○
      ○由其法定代理人謝順妹蓋章外，土地所有權人張勝源及房屋共有人張勝棟均
      蓋章於其上，有該「建築改良物情形填報表」、土地及房屋所有權人附表在卷
      可稽  (見本院更一卷第一七０、一七一頁)。嗣三十九年五月二十六日建物總
      登記亦載明大崙內厝里九六號建物，基地坐落於大崙段內厝子小段三三地號，
      面積二八七平方公尺，復有該建築改良物登記簿附卷可稽 (見本院更一卷第一
      七二頁) 。而中壢鎮大崙內厝子三三號土地，當時所有權人為張勝源，三十八
      年九月二十日設定地上權，存續期間不定期，權利人張勝棟、乙○○各二分之
      一，五十五年間張勝棟死亡，上訴人甲○○繼承取得地上權二分之一，有土地
      登記簿及他項權利證明書附卷可稽 （見本院更一卷第一七六、一八一頁)。基
      地所有權人既蓋章於上開文件，顯係同意基地供房屋使用甚明。
(三)、次查大崙段內厝子小段三三地號土地，於桃園縣政府七十三年八月間辦理農地
      重劃後，編為內厝段一八五四地號，致上訴人之地上權存於一八五四地號土地
      ，系爭建物坐落之基地亦載為一八五四地號。然一八五四地號土地上，並無建
      物存在，此經原審會同桃園縣中壢地政事務所人員會勘查明在案，有桃園縣中
      壢地政事務所八十五年八月二十一日中地三丈字第一一七九號函附卷可稽   (
      見本院更一卷第一九四頁)，而系爭建物則係坐落於一六五二地號  (即重劃前
      之中壢鎮大崙內厝子三二號)土地上，有勘驗筆錄及測量圖附卷可憑  (見原審
      卷第五一至五七頁) 。上訴人發現前開建物所載基地之地號不符後，即於八十
      四年三月四日向桃園縣中壢地政事務所申請將建物基地之地號由中壢市○○段
      內厝子小段三三地號變更登記為中壢市○○段一六五二地號，經該地政事務所
      通知內厝段一六五二地號土地所有權人，嗣因該土地所有權人提出異議，該地
      政事務所即以因涉私權爭執而駁回，經上訴人提起訴願、再訴願、行政訴訟及
      再審之訴，雖因本件建物原登記之基地地號，係依據原所有權人張勝棟、乙○
      ○於台灣光復後土地總登記期間自行填報基地標示為內厝子小段三三地號所為
      登記，又該三三地號土地，經桃園縣政府辦理重劃後編為內厝段一五八四地號
      ，與原始證明文件並無不符，且內厝段一六五二地號土地，土地所有權已部分
      移轉第三人，上訴人申請更正登記事項妨害原登記同一性，而遭駁回，有訴願
      、行政訴訟、再審之訴，有訴願決定書、再訴願決定書、行政法院判決書在卷
      可稽 (見本院上字卷第十九、二十、二四、二五頁，及本院更一卷第二六至二
      八頁、一五二至一五七頁、二０三至二０七頁) ，惟此於一八五四地號土地並
      無建物存在，而系爭建物係坐落一六五二地號土地之事實，並無疑問。
(四)、再系爭建物依地政機關之登記，固係坐落於大崙段內厝子小段三十三地號土地
      上(即重劃後之內厝段一五八四號)，有建物登記簿謄本及建物所有權狀可證（
      見本院上字卷二第五十六至五十八頁）。惟民國三十八年間，被上訴人之被繼
      承人張勝源為上訴人乙○○及上訴人甲○○之被繼承人張勝棟設定登記地上權
      時，地政機關並未實際測量地上物之位置圖，僅依土地所有權人及地上權人之
      申請，即將地上權登記於大崙段內厝子小號三十三地號 (即重劃後之內厝段一
      五八四地號) 土地上，有桃園縣中壢市八十四年七月五日中地一字第五六五三
      號函及建築改良物情形填報表附卷可稽（見本院更一卷第二０六、二三五、二
      三六頁）。是以被上訴人之被繼承人張勝源為上訴人乙○○及上訴人甲○○之
      被繼承人張勝棟設定地上權時，對於系爭建物究係坐落於大崙段內厝子小段三
      十三地號  (即重劃後內厝段一五八四地號)土地，抑坐落於大崙段內厝子小段
      三二地號  (即重劃後內厝段一六五二地號)土地，即難明確判斷，否則豈會於
      第一次總登記時，故意將系爭建物之基地地號申報為他筆土地之地號，而於辦
      理地上權設定登記時，又故意將之設定於迄今仍無任何建物之土地上？此與系
      爭地上權之登記，係法定地上權或意定地上權無涉。是以依此判斷，上訴人辯
      稱設定地上權時，係一時疏忽誤載地號為大崙段內厝子小號三十三地號  ( 即
      重劃後之內厝段一五八四地號) 等語，應屬可信。則揆諸常情，被上訴人之被
      繼承人張勝源既願意為上訴人乙○○及上訴人甲○○之被繼承人張勝棟設定地
      上權，自已同意上訴人乙○○及上訴人甲○○之被繼承人張勝棟共有之系爭建
      物使用所坐落之基地。
(五)、末按土地所有人提供土地予他人建築房屋，並同意設定地上權予該他人，縱因
      故未辦妥地上權設定登記，惟於該他人使用土地之基礎法律關係未消滅前，不
      能指其占有係無權占有。本件縱認該誤載地號之地上權於更正登記前，僅對誤
      載之大崙段內厝子小號三十三地號  (即重劃後之內厝段一五八四地號)土地有
      其物權效力，於系爭建物坐落之大崙段內厝子小段三二地號 (即重劃後內厝段
      一六五二地號) 土地而言，亦應有其使用系爭土地之借貸法律關係存在。否則
      ，如因地上權設定登記之地號錯誤，系爭建物即不得使用其坐落之基地，即與
      被上訴人之被繼承人張勝源當初同意設定地上權之本意相違。是以上訴人辯稱
      伊得本於使用借貸之法律關係使用系爭大崙段內厝子小段三二地號 (即重劃後
      內厝段一六五二地號) 土地，即非無據，難謂上訴人占有使用系爭土地係無權
      占有。又上訴人占有使用系爭土地之使用借貸法律關係既未消滅，則被上訴人
      訴請拆屋還地，即非有據。
四、綜上所述，被上訴人主張上訴人無權占有系爭土地，即非正當，其本於所有權請
    求上訴人拆屋還地，即無理由，不應准許。原審失察，遽為上訴人敗訴判決，自
    有未洽。上訴意旨指摘原判決不當，求予廢棄改判，為有理由，應由本院將原判
    決廢棄改判。又本件事證已臻明確，兩造其餘攻擊、防禦方法經審酌後，認與判
    決結果不生影響，爰不逐一論述，附此敘明。
據上論結，本件上訴為有理由，依民事訴訟法第四百五十條、第七十八條，判決如主
文。
中      華      民      國    九十      年      五      月      一      日
                                民事第八庭
                                    審判長法  官  鄭  三  源
                                          法  官  郭  松  濤
                                          法  官  黃  豐  澤
右正本係照原本作成。
如不服本判決，應於收受送達後二十日內向本院提出上訴書狀，其未表明上訴理由者
，應於提出上訴後二十日內向本院補提理由書狀（均須按他造當事人之人數附繕本）
上訴時應提出委任律師或具有律師資格之人之委任狀；委任有律師資格者，另應附具
律師及格證書及釋明委任人與受任人有民事訴訟法第四百六十六條之一第一項但書或
第二項（詳附註）所定關係之釋明文書影本。
中      華      民      國    九十      年      五      月      四      日
                                          書記官  廖  麗  蓮
附註：
民事訴訟法第四百六十六條之一（第一項、第二項）：
對於第二審判決上訴，上訴人應委任律師為訴訟代理人。但上訴人或其法定代理人具
有律師資格者，不在此限。
上訴人之配偶、三親等內之血親、二親等內之姻親，或上訴人為法人、中央或地方機
關時，其所屬專任人員具有律師資格並經法院認為適當者，亦得為第三審訴訟代理人
。


司法院資訊處製作；財團法人民間司法改革基金會備份。
